最高法院民事判決　　　　　　九十四年度台上字第二四０五號
　　上　訴　人　丙○○
　　訴訟代理人　劉宗欣律師
　　　　　　　　范纈齡律師
　　　　　　　　盧柏岑律師
　　被 上訴 人　甲○○
　　上　訴　人　乙○○
　　訴訟代理人　莫怡萍律師
上列當事人間請求拆屋還地事件，上訴人對於中華民國九十二年
十一月四日台灣高等法院第二審更審判決（九十二年度重上更(一)
字第一０五號），各自提起上訴，本院判決如下：
    主  文
原判決關於命上訴人乙○○給付損害金，並駁回上訴人丙○○就
請求被上訴人甲○○給付其新台幣八百十五萬八千八百六十七元
及自民國八十八年一月二十九日起按年給付新台幣八十一萬零五
百七十七元之上訴，暨各該訴訟費用部分均廢棄，發回台灣高等
法院。
其他上訴均駁回。
第三審訴訟費用，關於駁回其他上訴部分，由上訴人各自負擔。
    理  由
本件上訴人丙○○主張：坐落台北市○○區○○段一小段七二七
號土地（下稱系爭土地）為伊所有，台灣省政府未經伊同意，占
用如原判決附圖（下稱附圖）所示Ａ部分面積四九．六七平方公
尺土地，搭蓋門牌台北市○○○路○段五七巷一號屋舍（下稱Ａ
屋）並配置予其所屬員工即被上訴人甲○○作為宿舍使用。甲○
○之夫即對造上訴人乙○○未經伊同意竟在附圖Ｂ、Ｃ部分面積
依序六四．０五、一六三．九六平方公尺土地上蓋築建物及圍牆
（下稱Ｂ屋、Ｃ牆）等情，爰依民法第七百六十七條所有物返還
請求權之規定及不當得利返還請求權、侵權行為損害賠償請求權
，求為命甲○○、乙○○拆除Ｂ屋及Ｃ牆交還土地，並給付伊損
害金新台幣（下同）八百十五萬八千八百六十七元及自民國八十
八年一月二十九日起至返還土地之日止按年給付八十一萬零五百
七十七元之判決（關於丙○○對第一審共同被告台灣省政府、財
政部國有財產局之請求全部，及對甲○○、乙○○請求拆除Ａ屋
還地與給付該地損害金部分，均經原審更審前判決駁回，丙○○
對之提起第三審上訴，業經本院判決駁回確定。又丙○○對甲○
○及乙○○之損害金請求超過上開金額部分，已經原審駁回，未
據其聲明不服，亦告確定）。
被上訴人甲○○及上訴人乙○○則以：對造上訴人丙○○係於五
十五年十一月間始自其前手取得系爭土地所有權，甲○○早於四
十一年間獲台灣省政府（下稱省府）配置Ａ屋即遷入居住，四十
三年間乙○○陸續增建Ｂ屋及Ｃ牆而與Ａ屋連為一體使用，且伊
公然、和平、善意、無過失繼續占有使用系爭土地，迄至上訴人
取得系爭土地所有權之前，已達十年以上而取得地上權，伊占用
系爭土地自有正當權源而非無權占有。又依八十六年六月十二日
之省府秘書處經管台北市○○○路○段五九號省有眷舍使用丙○
○私有土地現狀點交紀錄（下稱點交紀錄），於「省方不使用」
前，丙○○非得請求返還Ｂ屋及Ｃ牆所占用之土地，況訟爭損害
金已逾五年短期時效，丙○○本件請求，自屬無據等語，資為抗
辯。
原審以：上訴人丙○○主張系爭土地係其所有，上開Ｂ屋、Ｃ牆
為乙○○自行增建之事實，為被上訴人甲○○及上訴人乙○○所
不爭，並有土地登記謄本、點交紀錄及複丈成果圖可稽。丙○○
於八十六年六月十二日允諾、同意省府所得繼續合法使用系爭土
地之範圍，僅限於省有眷舍主體建物結構部分即Ａ屋所坐落之土
地，有點交紀錄足憑。且省府於原審前審一再指陳Ｂ屋、Ｃ牆為
乙○○所增建，與之無涉；乙○○對Ｂ屋、Ｃ牆為其加蓋亦不爭
執；甲○○及乙○○自不得僅憑該點交紀錄即認丙○○同意其繼
續使用Ａ屋所坐落基地外之系爭土地。且Ａ屋屬獨立之門戶，非
附合於他人建築物之重要成分；而Ｂ屋及Ｃ牆又係乙○○自行蓋
建，得以Ｃ牆之大門出入，亦得為獨立門戶，乙○○以Ｂ屋、Ｃ
牆已成省有眷舍之一部為辯，為不足取。雖乙○○曾於八十八年
三月二十五日向地政機關聲請為地上權位置測繪，並於八十九年
九月十一日聲請為地上權登記，有地上權勘測成果表、人民申請
登記案件收據影本為憑，惟丙○○及其前手張園等人自四十九年
間起，復於五十五年、六十九年、八十年、八十六年至八十八年
間即已積極催請返還系爭土地，甲○○及乙○○不予爭執，觀之
省府於第一審提出之民事答辯狀及點交紀錄、財政部國有財產局
台灣北區辦事處稿、省府財政廳通知、省府秘書處函等件亦明，
而乙○○係於四十一年間遷入甲○○所配置眷舍即Ａ屋，四十三
年間在該眷舍周圍增建Ｂ屋及Ｃ牆，迄丙○○取得系爭土地所有
權之五十五年間已達十二年之久，未曾聲請地上權登記，竟遲至
丙○○多次與省府協商返還系爭土地事宜無效，甲○○接獲省府
秘書處八十八年三月三日催請騰還之書函後，始於當月二十五日
聲請測繪地上權位置，迨丙○○於八十九年一月二十八日起訴後
至第一審定同年九月二十七日行言詞辯論前之同年九月十一日，
始聲請為地上權登記，同年九月十八日即具狀聲請停止訴訟，均
不足以證明乙○○係以行使地上權之意思，占有Ｂ屋及Ｃ牆所坐
落之土地，顯不具備時效取得地上權之要件，無從證明乙○○就
該土地係有權占有，丙○○請求乙○○拆除所增建Ｂ屋及Ｃ牆返
還土地，尚非無據。至甲○○為乙○○之配偶，並共同居住於Ｂ
屋及Ｃ牆內，惟Ｂ屋及Ｃ牆係乙○○所增建，為兩造所不爭，其
所有權自屬乙○○原始取得，唯乙○○所得處分，丙○○併請求
甲○○拆除之，自非有據。丙○○進而請求甲○○應負侵權行為
損害賠償責任及返還不當得利部分，同屬無據。又依不當得利之
法則請求返還不當得利，以無法律上之原因而受利益，致他人受
有損害為其要件，故其得請求返還之範圍，應以對方所受之利益
為度，非以請求人所受損害若干為準；無權占有他人土地，可能
獲得相當於租金之利益乃社會之通念。參以土地法第九十七條第
一項及平均地權條例第十六條前段之規定，斟酌系爭土地位處台
北市○○地段、交通便捷、為文教及商業發達區，乙○○所受相
當於租金之利益，應以申報地價百分之八計算為當。丙○○主張
乙○○無權占有系爭土地面積共二二八．０一平方公尺致伊受有
相當於租金之損害，請求乙○○給付自七十四年一月二十九日起
（丙○○八十九年一月二十八日起訴，追溯十五年內）至八十八
年一月二十八日止合計八百十五萬八千八百六十七元（詳如原判
決附表），及自八十八年一月二十九日起至返還土地之日止按年
給付八十一萬零五百七十七元，應予准許等詞，爰將第一審所為
丙○○敗訴之判決一部廢棄，改判乙○○拆除Ｂ屋、Ｃ牆返還土
地，及命乙○○如數給付損害金，駁回丙○○其餘上訴。
(一)關於廢棄部分：
I原判決關於命上訴人乙○○給付損害金部分：
按終止租約後之賠償與其他無租賃契約關係之賠償，名稱雖與租
金異，然實質上仍為使用土地之代價，其請求權因五年間不行使
而消滅。查本件關於丙○○請求乙○○給付損害金部分，已據乙
○○為時效抗辯，原審逕命乙○○給付自七十四年一月二十九日
起（丙○○於八十九年一月二十八日起訴，追溯十五年內）算至
返還土地之日止之損害金，顯逾上揭時效期間所得請求之範圍，
自有違誤。次查丙○○於第一審請求台灣省政府、財政部國有財
產局、甲○○、乙○○等四人給付損害金一千二百七十三萬四千
一百三十八元及自八十八年七月一日起按年給付一百二十三萬三
千九百五十四元，嗣於原審請求甲○○及乙○○等二人給付一千
零四十五萬六千三百二十元及自八十八年七月一日起按年給付一
百零一萬三千二百二十二元。丙○○所請求各該損害金之給付係
共同給付，為可分之債，準此，自應由彼等平均分擔。原審疏未
詳究，遽命乙○○給付丙○○八百十五萬八千八百六十七元及自
八十八年一月二十九日起按年給付八十一萬零五百七十七元，此
已超過丙○○對乙○○請求之範圍，自有可議。
II原判決關於駁回上訴人丙○○就請求被上訴人甲○○給付損害
金之上訴部分：
按使用他人無權占有被害人之土地所興建之房屋，足使被害人難
於回復原狀，因而發生損害，故使用人對於加害行為苟已具備一
般侵權行為所應具備之「故意或過失」要件，亦難免負損害賠償
責任。查關於丙○○請求甲○○給付損害金部分，原判決雖謂：
上開Ｂ屋及Ｃ牆係乙○○所增建，甲○○為乙○○之配偶，共同
居住於Ｂ屋及Ｃ牆內，而Ｂ屋及Ｃ牆由乙○○原始取得所有權，
僅乙○○得為處分，丙○○自不得請求甲○○拆除，自亦不得進
而請求甲○○負侵權行為之責任及返還不當得利云云。惟甲○○
因任職而獲配Ａ屋，卻任令乙○○興建Ｂ屋及Ｃ牆而居住其內，
自亦占有丙○○所有之土地，苟甲○○有故意或過失之情形，致
丙○○受有損害，甲○○受有利益，能否謂甲○○毋庸負侵權行
為之賠償責任及返還不當得利，亦滋疑義。原審就此未遑究明澄
清，徒以上開情詞，關於丙○○請求甲○○給付損害金部分為丙
○○敗訴之判決，亦嫌速斷。
基上，上訴人乙○○及丙○○上訴論旨，分別指摘原判決關於其
敗訴之如上部分為不當，求予廢棄，均非無理由。
(二)關於駁回部分：
I原判決關於命上訴人乙○○拆屋還地部分：
關於丙○○請求乙○○拆屋還地部分，原審為丙○○勝訴之判決
，於法尚無違背。
II原判決關於駁回上訴人丙○○就請求被上訴人甲○○拆屋還地
之上訴部分：
關於丙○○請求甲○○拆屋還地部分，原審為丙○○敗訴之判決
，核無不合。次按請求拆屋還地或請求自地上房屋內遷出，為兩
個獨立之請求權，訴訟標的各別。又第三審上訴之聲明，不得變
更或擴張之，民事訴訟法第四百七十三條第一項定有明文。查丙
○○於原審聲明係請求「被上訴人等（指乙○○及甲○○）」拆
屋還地（見原審卷二四、七五頁），並未陳明其請求甲○○拆屋
還地為包含請求甲○○自乙○○所增建之上開Ｂ屋及Ｃ牆內遷出
之意，迨丙○○上訴本院後聲明變更為「請求甲○○自附圖所示
Ｂ、Ｃ部分之地上物遷出」，依上說明，自不得為之。
基上，上訴人乙○○及丙○○上訴意旨，分別就原審取捨證據及
認定事實之職權行使，指摘原判決各該部分為不當，聲明廢棄，
均非有理由。
據上論結，本件上訴均為一部有理由，一部無理由。依民事訴訟
法第四百七十七條第一項、第四百七十八條第二項、第四百八十
一條、第四百四十九條第一項、第七十八條，判決如主文。
中　　華　　民　　國　九十四　年　 十二 　月　 三十 　日
                      最高法院民事第三庭
                          審判長法官  吳　正　一
                                法官  劉　福　聲
                                法官  黃　義　豐
                                法官  簡　清　忠
                                法官  蘇　達　志
      本件正本證明與原本無異
                                      書  記  官
中　　華　　民　　國　九十五　年　　一　　月　 十一 　日
                                                Ａ
